臺灣高等法院花蓮分院刑事判決　　　　 100年度上訴字第31號
上　訴　人
即　被　告　葉宜青
指定辯護人　余道明律師
上列上訴人因違反毒品危害防制條例案件，不服臺灣花蓮地方法
院99年度訴字第286號中華民國99年12月9日第一審判決（起訴
案號：臺灣花蓮地方法院檢察署99年度偵緝字第284號），提起
上訴，本院判決如下：
    主  文
原判決關於共同販賣第二級毒品予林錦舜及吳昱暉暨定應執行刑
部分均撤銷。
葉宜青共同販賣第二級毒品，累犯，處有期徒刑柒年拾月，未扣
案之販賣毒品所得新臺幣壹仟元與鄧興明連帶沒收之，如全部或
一部不能沒收時，以其與鄧興明之財產連帶抵償之；又共同販賣
第二級毒品，累犯，處有期徒刑捌年貳月，未扣案之販賣毒品所
得新臺幣貳仟元與鄧興明連帶沒收之，如全部或一部不能沒收時
，以其與鄧興明之財產連帶抵償之。
其他上訴駁回。
本判決第二項所處之刑，與上訴駁回部分所處之刑，應執行有期
徒刑玖年拾月，未扣案之販賣毒品所得新台幣參仟元部分與鄧興
明連帶沒收之，另壹仟元部分沒收之，如全部或一部不能沒收時
，參仟元部分與鄧興明之財產連帶抵償之，另壹仟元部分以其財
產抵償之。
    事  實
一、葉宜青前曾於民國94年間因施用毒品、槍砲案件，經本院及
    臺灣花蓮地方法院分別判處應執行有期徒刑1年4月、3月確
    定，嗣經分別減刑為有期徒刑8月、1月又15日，於96年6月
    26日縮刑期滿執行完畢（現因違反毒品危害防制條例案件，
    經臺灣花蓮地方法院於99年9月28日判處有期徒刑6月確定，
    現執行中）。詎葉宜青仍不知悔改，明知安非他命為毒品危
    害防制條例第2條第2項第2款規定之第二級毒品，不能非法
    販賣，竟或與鄧興明基於共同販賣第二級毒品安非他命之犯
    意聯絡或單獨為之，而分別為下列販賣第二級毒品安非他命
    之犯行：
（一）於99年4月7日17時6分至同日19時46分間某時，先由林錦
      舜以電話向鄧興明聯繫欲購買第二級毒品後，即由鄧興明
      聯繫與其有共同犯意聯絡之葉宜青負責交付毒品及收取金
      錢，並由葉宜青在花蓮縣光復鄉統冠超商對面，以新台幣
      （下同）1,000元之價格，與鄧興明共同販賣第二級毒品
      安非他命1包予林錦舜1次（鄧興明此部分另函請檢察官偵
      辦）。
（二）於99年4月8日18時許，由吳昱暉先以電話與鄧興明聯繫表
      示欲購買第二級毒品後，即由鄧興明通知與其有共同犯意
      聯絡之葉宜青，再以前揭方式，由葉宜青出面在花蓮縣光
      復鄉省道臺9線公路旁，以2,000元之價格，共同販賣第二
      級毒品安非他命予吳昱暉1次（鄧興明此部分另由檢察官
      以99年度偵字第3507號、第3868號提起公訴）。
（三）於99年5月19日11時許，在花蓮縣光復鄉○○路某處，以
      1,000元之價格，販賣第二級毒品安非他命予劉勇成1次。
二、案經花蓮縣警察局花蓮分局報請臺灣花蓮地方法院檢察署檢
    察官偵查起訴。
    理  由
壹、證據能力部分：
一、按被告以外之人（包括證人、鑑定人、告訴人、被害人及共
    同被告等）於檢察事務官、司法警察官或司法警察調查中所
    為之陳述，與審判中不符時，其先前之陳述具有較可信之特
    別情況，且為證明犯罪事實存否所必要者，得為證據，刑事
    訴訟法第159條之2定有明文。所謂「前後陳述不符」之要件
    ，應就前後階段之陳述進行整體判斷，以決定其間是否具有
    實質性差異，陳述之一部分有不符，亦屬之。被告及辯護人
    以證人劉勇成於警詢之供述係審判外陳述，無證據能力。惟
    查，證人劉勇成經本院傳喚到庭，其證詞與其在警詢時之證
    述不同，本院審酌證人劉勇成為警查獲時距事發時間較近，
    且未曾爭執其警詢自白之任意性，亦不致因事後串謀而有故
    為迴護被告之情形，且證人劉勇成於偵查中雖拒絕證言，然
    經本院勘驗偵訊光碟，其供述內容與偵查筆錄所載大致相符
    ，且證人陳述時之態度輕鬆、自然，檢察官訊問時語氣平緩
    ，亦有本院勘驗筆錄在卷可稽（見本院卷第78頁背面），參
    以證人劉勇成嗣後於偵查中曾明確指稱被告於99年5月19日
    11時許，在花蓮縣光復鄉○○路，以1千元之價格販賣第二
    級毒品予伊等語，堪認證人劉勇成於警詢之證述在客觀上具
    有特別可信性，且為證明犯罪事實所必要，依刑事訴訟法第
    159條之2規定，認有證據能力。
二、再按刑事訴訟法第159條第1項規定：「被告以外之人於審判
    外之言詞或書面陳述，除法律有規定外，不得作為證據」，
    其立法意旨在於確保被告之反對詰問權。同法第159條之5第
    1項規定「被告以外之人於審判外之陳述，雖不符前4條之規
    定（同法第159條之1至第159條之4），而經當事人於審判程
    序同意作為證據，法院審酌該言詞陳述或書面作成時之情況
    ，認為適當者，亦得為證據」，同法第2項規定「當事人、
    代理人或辯護人於法院調查證據時，知有刑事訴訟法第159
    條第1項不得為證據之情形，而未於言詞辯論終結前聲明異
    議者，視為有前項之同意」，其立法意旨則在於確認當事人
    對於傳聞證據有處分權，得放棄反對詰問權，同意傳聞證據
    可作為證據；但因刑事訴訟法尚非採徹底之當事人進行主義
    ，又限制以法院認為適當者，始得為證據。因此，當事人同
    意或依法視為同意某項傳聞證據作為證據使用者，實質上即
    表示有反對詰問權之當事人已放棄其反對詰問權，如法院認
    為適當，不論該傳聞證據是否具備刑事訴訟法第159條之1至
    第159條之4所定情形，均容許作為證據（最高法院97年度台
    非字第5號判決參照）。本案被告及辯護人除爭執上開證人
    劉勇成於警詢筆錄之證據能力外，就其餘證人及本案卷內各
    書證（包括監聽錄音光碟及譯文）、扣案證物、相片等，均
    未爭執其證據能力，且迄本院言詞辯論終結前，亦未就本院
    調查之證據主張有刑事訴訟法所定不得為證據之情形，應認
    渠等已同意本案卷內證據資料均得作為本案證據，經本院審
    酌後，認卷內證據資料並無違法取證或係違背法定程序所取
    得，或有其他不適當之情形，揆諸上開說明，認均應有證據
    能力。
貳、實體部分：
一、訊據被告葉宜青固坦承交付第二級毒品安非他命予林錦舜、
    吳昱暉，且有向該2人收取金錢之行為，惟矢口否認上開犯
    行，辯稱係鄧興明將毒品交予伊，伊僅負責收錢後再轉交鄧
    興明，並未獲得利益，非共同販賣第二級毒品；而劉勇成曾
    因偷伊朋友手機，經伊告知友人致劉勇成在伊家中被帶出去
    打，劉勇成因而記恨，誣指伊販賣毒品，伊並無販賣第二級
    毒品予劉勇成之行為，且無監聽紀錄證明，又劉勇成於警詢
    中既自承向鄧興明及被告僅於99年4月15日購買1次成交，則
    99年5月19日又如何有成交買賣？故伊並無販賣第二級毒品
    之行為云云。
二、經查：
（一）被告共同販賣第二級毒品予林錦舜、吳昱暉部分：
  １、參以證人吳昱暉於原審證稱：伊打電話向鄧興明購買第二
      級毒品時，鄧某告知在忙，要伊找被告拿，伊交付2千元
      ，向被告取得第二級毒品安非他命，鄧興明係直接叫伊找
      被告，並未講毒品係寄放在被告處，且伊先前向鄧興明購
      買時數量較多，該次量較少，故伊再打電話向鄧興明要求
      補毒品後，亦由被告交付毒品等語（見原審卷第113-116
      頁）。證人林錦舜於警詢時亦明確證稱原打電話向鄧興明
      購買第二級毒品安非他命，鄧某在電話中要伊打給被告買
      ，其後在光復鄉統冠超市斜對面之加油站向被告買1千元
      之第二級毒品安非他命等語（見警卷第26-29頁），此均
      核與被告於原審（見原審卷第190-196頁）及本院之供述
      相符，足證上開證人之證詞可信。
  ２、上開證人之證述亦核與卷附之通訊監察譯文內容相符。故
      被告與證人吳昱暉、林錦舜交易毒品時，雖係由證人吳昱
      暉、林錦舜先以電話聯繫證人鄧興明，惟鄧興明係指明向
      被告拿取毒品，實際上並由被告交付第二級毒品，且向證
      人吳昱暉、林錦舜收取購買毒品之價金堪以認定。
  ３、按以自己犯罪之意思而參與犯罪，不論其所參與者，是否
      犯罪構成要件之行為，皆為刑法第28條所規定之正犯；縱
      以幫助他人犯罪之意思而參與犯罪，其所參與者，苟係犯
      罪構成要件之行為，亦為共同正犯；必以幫助他人犯罪之
      意思而參與犯罪，其所參與者又為犯罪構成要件以外之行
      為，始為刑法第30條第1項所規定之從犯。又刑法上所謂
      販賣行為，係指以營利為目的，有償轉讓，將商品購入或
      賣出，有一於此，犯罪即為完成，故交付商品與收取價金
      ，均屬販賣犯罪之構成要件行為，縱以幫助他人營利犯罪
      之意思，而有參與交付買賣標的物、收取貨款之販賣要件
      行為，自應論以共同正犯而非從犯（最高法院91年度台上
      字第2974號、84年度台上字第5647號判決參照）。則本件
      被告交付毒品、收取價金既均為販賣第二級毒品之構成要
      件行為，自屬共同正犯，而非從犯，其辯稱第二級毒品係
      證人鄧興明寄放，就販賣予證人林錦舜、吳昱暉部分，應
      僅構成幫助犯云云，顯不足採。綜上所述，被告前開犯罪
      事證明確，犯行洵堪認定，應予依法論科。
（二）被告販賣第二級毒品安非他命予劉勇成1次部分：
  １、被告犯行業據證人劉勇成於警詢時證述甚詳。證人劉勇成
      在警詢時證稱：伊係於99年5月19日上午11時許，在被告
      住處，向被告以1,000元購買第二級毒品安非他命1小包，
      另伊曾向證人鄧興明3次洽談購買毒品之事，其中1次交易
      成功，其餘2次因沒錢所以未交易成功等語（見警卷第17
      、22、23頁）。雖證人劉勇成於本院證稱其於警詢時正處
      退藥而精神恍惚中，故警詢中之陳述並非正確云云，惟本
      院認證人劉勇成於警詢之供述實在，理由如下：
    (1)證人劉勇成係於99年5月20日製作警詢筆錄，於1個月後之
      同年6月24日經檢察官傳喚到庭，雖拒絕作證，惟於偵查
      中仍為與警詢中相同之供述，且稱前一日（即99年6月23
      日）被告曾找伊叫伊不要指認他等語（見99年偵字第2785
      號卷第30頁），再經本院勘驗證人劉勇成之偵訊光碟，其
      供述內容與偵查筆錄所載大致相符，且證人陳述時態度輕
      鬆、自然，檢察官訊問時語氣平緩，亦有本院勘驗筆錄在
      卷可稽（見本院卷第78頁背面），足證證人劉勇成於警詢
      之供述並未受毒癮影響而失真，證人劉勇成於警詢之證述
      實在而可信。
    (2)再參以證人劉勇成確於99年4月15日17時20分許，經電話
      聯繫後，與鄧興明在劉勇成位於花蓮縣光復鄉○○街住○
      路旁完成交易（鄧興明此部分業據臺灣花蓮地方法院檢察
      署檢察官以99年度偵字第3507號、第3868號提起公訴），
      另於同年月16日15時34分許，再次向證人鄧興明洽詢毒品
      時，因證人劉勇成沒錢而未能達成交易等情，除據證人劉
      勇成於警詢時證述在卷外，並有與之相符之通聯紀錄附卷
      可參，故證人劉勇成於警詢時之供述已明確區分向被告與
      向案外人鄧興明購買毒品之事實，並無所述先後矛盾之情
      形。且證人鄧興明與劉勇成於99年4月16日聯繫時，證人
      鄧興明要求證人劉勇成撥打702968電話聯繫，而該電話經
      被告坦承係其花蓮縣光復鄉○○路438號住處電話（見警
      卷第5、21頁，按花蓮地區告知電話慣常省略舊區域碼038
      ），顯見證人劉勇成確曾向證人鄧興明洽購毒品，經鄧興
      明指示而向被告聯繫無訛。而證人劉勇成於99年4月16日
      該次未交易成功，此亦核與證人鄧興明於原審之證述及被
      告之供述相符，更足以證明證人劉勇成於警詢中之證述應
      可採信。故證人劉勇成於警詢中證稱曾於99年5月19日向
      被告購買第二級毒品安非他命，應非憑空捏造。
    (3)況證人劉勇成不僅明確證稱99年4月16日該次並未交易成
      功，復於偵查中表示不願具結作證，苟如被告所言，其與
      證人劉勇成有前揭嫌隙，證人劉勇成豈可能證稱該次未交
      易成功，且向檢察官陳明不願作證？本院綜合上情，認證
      人劉勇成於警詢時之證述應係事實而可採信。
  ２、至證人劉勇成雖於本院結稱：警詢時因在退藥中，精神恍
      惚，且當時伊的手曾於18日被他人打，痛的受不了，無法
      就醫，至隔日晚上被放走後，伊忍痛到被告住處，要求幫
      忙拿毒品止痛，被告當時見伊被打，故不忍心，有拿毒品
      給伊，但未拿錢，因伊身上根本沒錢。並未向被告購買，
      警局時講的是此事，但筆錄是不對的。當時都稱呼被告為
      「哥」。於偵查中檢察官並未逼伊，但伊並未向被告購買
      毒品等語（見本院卷第77-78頁）。證人劉勇成上開證述
      固足以認定98年5月19日被告確有交付第二級毒品予證人
      之事實，惟就有無交付金錢之販賣行為部分，核與其於警
      詢之證述不符，參照其於偵查中供稱被告事後曾要伊不要
      指認等語，證人劉勇成於本院就此部分之證述顯係事後迴
      護被告之舉，自不足採信。再參以證人劉勇成證稱伊雖因
      竊物被打，惟對被告完全無記恨之意，事後並至被告家中
      要求幫忙，且就證人所述與被告互動情形觀之，二人間頗
      有交情，豈可能如被告所辯劉勇成係事後捏造事實行誣陷
      之事？故被告辯稱證人劉勇成係挾怨報復而虛偽證述云云
      ，顯不可信。
  ３、再參以被告於證人劉勇成於本院為上揭證述後，首度改口
      坦承當日劉勇成確有跟伊拿過東西(指毒品)，但伊未向劉
      勇成拿錢，18日那天劉勇成被伊朋友修理，被打後，伊看
      劉勇成手痛，且係自其家中被帶出，故之後有請劉勇成施
      用等語。就其於98年5月19日當日確有交付第二級毒品供
      證人劉勇成施用之事實坦白承認，此情亦堪為證人劉勇成
      上揭證述實在之佐證。
  ４、綜上所述，被告上開辯解顯與事實不符，不足採信。至有
      無通聯紀錄並非認定犯罪必要之證據，被告此部分犯罪雖
      無被告與證人劉勇成之通聯紀錄為佐證，惟依證人劉勇成
      於警詢、本院之證述，及被告於本院之供述，被告辯稱未
      曾販賣第二級毒品予證人劉勇成云云，顯不足採信，其犯
      罪事證明確，犯行洵堪認定。
三、論罪科刑與撤銷改判、上訴駁回之理由：
（一）按販賣第二級毒品安非他命係違法行為，非可公然為之，
      且有其獨特之販售通路及管道，復無公定價格，容易增減
      分裝之份量，每次買賣之價量，可能隨時依雙方關係深淺
      、資力、需求量及對行情之認知、來源是否充裕、查緝鬆
      嚴、購買者被查獲時供述購買對象之可能風險評估等而異
      其標準，非可一概而論，故無從查得渠等販入之真正價格
      ，及是否因販賣而獲得具體利潤之金額。是販賣之利得，
      除查獲供需雙方並有帳冊價量記載方可臻明確外，委難察
      得實情，然縱未確切查得販賣賺取之實際差價，但除別有
      事證，足認係按同一價格轉讓，確未牟利外，尚難執此認
      非法販賣之事證有所不足，致知過坦承者難辭重典，飾詞
      否認者反得逞僥倖，而失情理之平。惟販賣之人從價差或
      量差中牟利之方式雖異，然其販賣目的在意圖營利則同一
      ，堪認被告購入安非他命之價格必較其售出之價格低廉，
      或以同一價格而減少安非他命之份量，有從中賺取差額利
      潤圖利之意圖及事實，此應屬合於論理法則，且不違背社
      會通常經驗之理性判斷。是被告販賣安非他命予劉勇成，
      及與鄧興明共同販賣予林錦舜、吳昱暉時，當均有營利之
      意圖，堪以認定。
（二）核被告所為均係犯毒品危害防制條例第4條第2項之販賣第
      二級毒品罪。被告與證人鄧興明就犯罪事實一（一）、（
      二）販賣第二級毒品安非他命罪部分，有犯意聯絡及行為
      分擔，為共同正犯。被告所犯上開販賣第二級毒品3罪，
      犯意各別，行為互殊，應分論併罰。又被告葉宜青前曾於
      94年間因施用毒品、槍砲案件，經本院及臺灣花蓮花蓮地
      方法院分別判處應執行有期徒刑1年4月、3月確定，嗣經
      分別減刑為有期徒刑8月、1月又15日，於96年6月26日縮
      刑期滿執行完畢，有臺灣高等法院被告前案紀錄表在卷可
      稽，其前受有期徒刑執行完畢，於5年內故意再犯本件有
      期徒刑以上之各罪，均為累犯，除法定刑為無期徒刑部分
      依法不得加重外，均應依刑法第47條第1項規定加重其刑
      。
（三）原審予以論罪科刑，固有所據，惟其就事實一（一）、（
      二）沒收部分，未就共犯部分為連帶沒收之諭知，有所不
      當。至證人劉勇成於99年11月25日經送觀察勒戒至100年1
      月3日方經認無繼續施用之傾向而釋放，有臺灣高等法院
      在監在押全國紀錄表附卷可稽，原審於99年11月25日傳訊
      時，證人應係有正當理由未到庭，則原審依刑事訴訟法第
      159條之3第3款規定以所在不明傳喚不到，認其警詢供述
      有證據能力，尚有未當，惟經本院依調查結果亦認定證人
      劉勇成之警詢筆錄有證據能力，既對結論無影響，此部分
      僅予敘明即可。被告上訴否認犯行雖無理由，惟原審就事
      實一（一）、（二）部分既有上開可議之處，自應由本院
      撤銷改判。至事實一（三）部分，被告上訴仍執陳詞否認
      犯行，並不可採，此部分應予駁回。
（四）爰審酌被告有多項前科紀錄，素行不佳，販賣第二級毒品
      對社會及國人健康造成之危害，犯罪手段、動機、目的、
      所造成之危害均屬非輕，及犯罪後否認犯行之態度等一切
      情狀，分別量處如主文第二項所示之刑（與鄧興明量刑之
      差異，係因犯後態度不同所致）。並與上訴駁回部分，依
      法定其應執行刑。至辯護人雖另為被告辯以：被告所涉販
      賣次數、金額及數量均甚少，就其實際犯罪情狀而言，情
      輕法重，請依刑法第59條酌減其刑云云。惟查，刑法第59
      條之酌減其刑，必須犯罪另有特殊之原因與環境等情狀，
      在客觀上足以引起一般之同情，認為確可憫恕，且即予宣
      告法定最低度之刑，猶嫌過重者，始有其適用（最高法院
      94年度台上字第1804號裁判參照）。本院審酌被告所犯販
      賣第二級毒品罪，雖係法定本刑為無期徒刑或7年以上有
      期徒刑之罪，然被告涉犯本案，並無何特殊原因與環境，
      在客觀上足以引起一般人之同情，且被告犯罪後對有通聯
      紀錄佐證部分之事實固未爭執，惟就無通聯紀錄佐證部分
      則一再飾詞意圖卸責，未見悔意，本院就本案一切情狀，
      予以通盤考量後，仍難認被告具有宣告法定低度刑猶嫌過
      重而可憫恕之事由，認不宜依刑法第59條減輕其刑，附此
      敘明。
（五）按毒品危害防制條例第19條第1項規定，犯販賣毒品罪者
      ，其供犯罪所用及犯罪所得之財物均沒收之，係採義務沒
      收主義。故販賣毒品所得之對價，不問其中成本若干，利
      潤多少，均應全部諭知沒收，貫徹政府查禁煙毒之決心，
      以符立法本旨（最高法院91年度臺上字第2419號判決意旨
      參照）。又按共同正犯犯罪所得之財物為現金時，因共同
      正犯應就全部犯罪結果負其責任，而合併計算犯罪所得，
      且於全部或一部不能沒收時以其財產抵償之，但為避免執
      行時發生重複沒收或抵償之情形，故各共同正犯之間係採
      連帶沒收主義，於裁判時應諭知被告共同犯罪所得之財物
      應與其他共同正犯「連帶沒收」之。復按沒收含有保安處
      分性質，對於共同正犯應採連帶沒收主義，不得就全體正
      犯之總所得，對於各正犯重複諭知沒收（參最高法院97年
      度台上字第3745號判決意旨）。被告與鄧興明共同販賣第
      二級毒品所得共計3千元，雖未扣案，仍應依毒品危害防
      制條例第19條第1項之規定，於上開罪名項下為連帶沒收
      之宣告，如全部或一部不能沒收時，並依共犯連帶理論，
      以其2人財產連帶抵償之。至獨自販賣所得1千元部分，亦
      依上開規定沒收之，如無法沒收時以其財產抵償之。至被
      告所使用之0000000000號行動電話，並非被告所有，為被
      告供明在卷，爰不諭知沒收，併此敘明。
據上論斷，應依刑事訴訟法第368條、第369條第1項前段、第364
條、第299條第1項前段，毒品危害防制條例第4條第2項、第19條
第1項，刑法第11條、第28條、第47條第1項、第51條第5款，判
決如主文。
本案經檢察官翟光軍到庭執行職務。
中    華    民    國   100    年    5     月    20    日
                         審判長法  官   何方興
                               法  官   林碧玲
                               法  官   王紋瑩
以上正本證明與原本無異。
如不服本判決，應於收受送達後10日內向本院提出上訴書狀，其
未敘述理由者，並得於提起上訴狀後10日內向本院補提理由書（
均須按他造當事人之人數附繕本）「切勿逕送上級法院」。
中    華    民    國   100    年    5     月    20    日
                               書記官   李芸宜
附錄本案論罪科刑法條：
毒品危害防制條例第4條
製造、運輸、販賣第一級毒品者，處死刑或無期徒刑；處無期徒
刑者，得併科新臺幣2千萬元以下罰金。
製造、運輸、販賣第二級毒品者，處無期徒刑或7 年以上有期徒
刑，得併科新臺幣1千萬元以下罰金。
製造、運輸、販賣第三級毒品者，處5 年以上有期徒刑，得併科
新臺幣7百萬元以下罰金。
製造、運輸、販賣第四級毒品者，處3年以上10 年以下有期徒刑
，得併科新臺幣3百萬元以下罰金。
製造、運輸、販賣專供製造或施用毒品之器具者，處1年以上7年
以下有期徒刑，得併科新臺幣1百萬元以下罰金。
前五項之未遂犯罰之。